【裁判字號】    97,訴,272
【裁判日期】    970828
【裁判案由】    分割共有物
【裁判全文】
臺灣臺南地方法院民事判決               97年度訴字第272號
原      告  亥○○
訴訟代理人  地○○
            沈銘淦
被      告  Ｂ○○○
            黃○○
            Ｒ○○○
            寅○○
            癸○○
            午○○
            卯○○
            Ａ○○○
            壬○○
            Ｕ○○○
            巳○○
            甲○○○
            辰○○
            辛○○
            庚○○
            天○○
            子○○
            宇○○
            Ｅ○○
            Ｄ○○
            Ｆ○○
            丑○○
            Ｃ○○○
            玄○○
            Ｑ○○○
            宙○○
            Ｔ○○○
            戌○○○
            沈
            己○○
            戊○○
            申○○
            未○○
            酉○○
            Ｋ○○○
            Ｐ○○
            Ｊ○○
            Ｈ○○
            Ｇ○○
            乙○○○
            Ｓ○○○
            Ｎ○○
            Ｍ○○
            Ｏ○○
            Ｌ○○
            Ｘ○○
            Ｗ○○
            丙○○○
            Ｖ○○○
            丁○○○
            Ｉ○○
上列當事人間請求分割共有物事件，經本院於民國97年8月14日
言詞辯論終結，判決如下：
    主      文
附表(一)所示之被告Ｂ○○○、黃○○、Ｒ○○○、寅○○、癸○○、午○○、卯○○七人應就被繼承人沈石車所有坐落臺南縣新
營市○○段五一五地號、地目道、面積三二點二六平方公尺之土
地，應有部分十六分之一，辦理繼承登記。
附表(二)所示之被告Ａ○○○、壬○○、Ｕ○○○、巳○○、甲○○○、辰○○、辛○○、庚○○八人應就被繼承人沈石頭所有如
主文第一項所示土地，應有部分十六分之一，辦理繼承登記。
附表(三)所示之被告天○○、子○○、宇○○、Ｅ○○、Ｄ○○、
Ｆ○○、丑○○、Ｃ○○○八人應就被繼承人沈石結所有如主文
第一項所示土地，應有部分十六分之一，辦理繼承登記。
兩造所有如主文第一項所示土地，應分割如附圖所示：Ａ部分面
積二四點一九平方公尺，分歸原告取得；Ｂ部分面積八點零七平
方公尺，分歸被告Ｂ○○○、黃○○、Ｒ○○○、寅○○、癸○○、午○○、卯○○、Ａ○○○、壬○○、Ｕ○○○、巳○○、
甲○○○、辰○○、辛○○、庚○○、天○○、子○○、宇○○
、Ｅ○○、Ｄ○○、Ｆ○○、丑○○、Ｃ○○○、玄○○、Ｑ○○○、宙○○、Ｔ○○○、戌○○○、沈、己○○、戊○○
、申○○、未○○、酉○○、Ｋ○○○、Ｐ○○、Ｊ○○、Ｈ○○、Ｇ○○、乙○○○、Ｓ○○○、Ｎ○○、Ｍ○○、Ｏ○○、
Ｌ○○、Ｘ○○、Ｗ○○、丙○○○、Ｖ○○○、丁○○○、Ｉ
○○五十一人共同取得，並按如附表(四)所示原應有部分比例保持
共有，其中附表(一)所示之被告Ｂ○○○等七人公同共有其等被繼
承人沈石車原應有部分十六分之一，附表(二)所示之被告Ａ○○○
等八人公同共有其等被繼承人沈石頭原應有部分十六分之一，附
表(三)所示之被告天○○等八人公同共有其等被繼承人沈石結原應
有部分十六分之一。
訴訟費用新臺幣壹萬零捌佰陸拾元，由被告連帶負擔新臺幣貳仟
柒佰壹拾伍元，餘新臺幣捌仟壹佰肆拾伍元由原告負擔。
    事實及理由
一、本件附表所示之被告Ｂ○○○等51人均經合法通知，未於言
    詞辯論期日到場，核無民事訴訟法第386條所列各款情形，
    爰依原告之聲請，由其一造辯論而為判決。
二、原告起訴主張：坐落臺南縣新營市○○段515地號、地目道
    、面積32.26平方公尺之土地，為原告與沈石車、沈石頭、
    沈石結及被告玄○○、Ｑ○○○、宙○○、Ｔ○○○、戌○○○、沈、己○○、戊○○、申○○、未○○、酉○○
    、Ｋ○○○、Ｐ○○、Ｊ○○、Ｈ○○、Ｇ○○、乙○○○
    、Ｓ○○○、Ｎ○○、Ｍ○○、Ｏ○○、Ｌ○○、Ｘ○○、
    Ｗ○○、丙○○○、Ｖ○○○、丁○○○、Ｉ○○所共有，
    原告之應有部分為4分之3，前述沈石車等31人之應有部分詳
    如附表(四)所示。沈石車於民國44年1月31日死亡，其應有部
    分由附表(一)所示之被告Ｂ○○○等7人繼承；沈石頭於69年2
    月19日死亡，其應有部分由附表(二)所示之被告Ａ○○○等8
    人繼承；沈石結於59年11月8日死亡，其應有部分由附表(三)
    所示之被告天○○等8人繼承。系爭土地並無不能分割之情
    形，亦無不分割之特約，惟迄今無法達成協議分割，前述各
    繼承人亦尚未辦理繼承登記。為此提起本件訴訟請求以裁判
    分割系爭土地等語，並聲明：1.被告Ｂ○○○、黃○○、Ｒ
    ○○○、寅○○、癸○○、午○○、卯○○7人應就坐落臺
    南縣新營市○○段515地號，所有權人：沈石車，應有部分
    16分之1之土地辦理繼承登記。2.被告Ａ○○○、壬○○、
    Ｕ○○○、巳○○、甲○○○、辰○○、辛○○、庚○○8
    人應就前述地號，所有權人：沈石頭，應有部分16分之1之
    土地辦理繼承登記。3.被告天○○、子○○、宇○○、Ｅ○○、Ｄ○○、Ｆ○○、丑○○、Ｃ○○○8人應就前述地號
    ，所有權人：沈石結，應有部分16分之1之土地辦理繼承登
    記。4.准將前述地號之土地分割，由原告分得如附圖所示Ａ
    部分，被告51人分得如附圖所示Ｂ部分，並按其應有部分比
    例保持共有。
三、被告Ｂ○○○等51人均未於言詞辯論期日到場爭執，亦未提
    出書狀作何聲明或陳述。
四、得心證之理由：
  (一)按法院裁判分割共有物，性質上為共有人間應有部分之交換
    ，自屬處分行為，以各共有人之處分權存在為前提，故提起
    分割共有物之訴，參與分割之當事人以全體共有人為限，而
    各共有人之應有部分應以土地登記簿上所記載者為準。倘共
    有人中有於分割前死亡者，其繼承人因繼承，固於登記前已
    取得不動產物權，惟非經登記不得處分其物權，則在辦畢繼
    承登記前，其繼承人仍不得以共有人身分參與共有物之分割
    ，但為求訴訟經濟起見，可許原告就請求繼承登記及分割共
    有物之訴合併提起，即以一訴請求該死亡之共有人之繼承人
    辦理繼承登記，並請求該繼承人於辦理繼承登記後，與原告
    及其餘共有人分割共有之不動產（最高法院69年臺上字第10
    12號判例、88年度臺上字第1138號、89年度臺上字第1842號
    、91年度臺上字第832號判決意旨及最高法院70年度第2次民
    事庭會議決議分別參照）。查系爭土地之共有人沈石車、沈
    石頭、沈石結分別於44年1月31日、69年2月19日、59年11月
    8日死亡，而附表(一)所示之被告Ｂ○○○等7人乃沈石車之全
    部繼承人，附表(二)所示之被告Ａ○○○等8人乃沈石頭之全
    部繼承人，附表(三)所示之被告天○○等8人乃沈石結之全部
    繼承人，業據原告提出沈石車、沈石頭、沈石結之繼承系統
    表及除戶謄本、附表(一)、(二)、(三)所示各被告之戶籍謄本為證
    ，被告對此亦未提出任何爭執，堪信原告此部分之主張為真
    實。又附表(一)、(二)、(三)所示各被告均尚未辦理繼承登記，亦
    有原告提出之土地登記謄本在卷可明，則原告請求附表(一)所
    示之被告Ｂ○○○等7人應就被繼承人沈石車所有原應有部
    分16分之1辦理繼承登記，附表(二)所示之被告Ａ○○○等8人
    應就被繼承人沈石頭所有原應有部分16分之1辦理繼承登記
    ，附表(三)所示之被告天○○等8人應就被繼承人沈石結所有
    原應有部分16分之1辦理繼承登記，為有理由，應予准許，
    爰判決如主文第1、2、3項所示。
  (二)次按各共有人除共有物之使用目的不能分割或契約訂有不分
    割之期限者外，得隨時請求分割共有物；共有物之分割，依
    共有人協議之方法行之，分割之方法，不能協議決定者，法
    院得因任何共有人之聲請，命為下列之分配：一以原物分配
    於各共有人。二變賣共有物，以價金分配於各共有人，民法
    第823條第1項及第824條第1、2項分別定有明文。查原告主
    張兩造為系爭土地之共有人，應有部分詳如附表(四)所示各節
    ，業據原告提出系爭土地之土地登記謄本、地籍圖謄本為證
    ，此部分之事實堪信為真正。又系爭土地為新營都市計畫土
    地使用分區之住宅區，並無不能分割之情形，且共有人又無
    不分割之特約，惟兩造迄今無法達成協議分割等情，業據原
    告陳明在卷，並提出新營市公所都市計畫土地使用分區證明
    書為證（本院卷第212頁），且本院歷次準備程序、勘驗期
    日及言詞辯論期日，均未有任何被告到庭，足徵原告所述兩
    造無法協議分割等情屬實。是原告依上揭規定請求以裁判分
    割系爭土地，於法自無不合，應予准許。
  (三)再按共有物之分割，應由法院依民法第824條命為適當之分
    配，不受當事人主張之拘束；又分割共有物時，法院應參酌
    當事人之聲明、共有物之性質、經濟效用及全體共有人之利
    益等因素，公平為之。查本院於97年4月28日至現場勘驗結
    果：系爭臺南縣新營市○○段515地號土地東側面臨寬約12
    米之新營市○○路，西側緊鄰513、514地號土地，513地號
    土地在北、514地號土地在南。513地號土地上有新營市○○
    路39之1及39之2號房屋，為3層鋼筋混凝土造房屋，現為住
    家使用；514地號土地上有新營市○○路35號房屋，現為雜
    貨店。沿民族路往北走，有一廟宇，與民族路垂直之民治路
    上有縣政府、齊普生鮮超市○○○○路往南走，可通往中山
    路上之三商百貨、合作金庫等銀行及新營分局。原告訴訟代
    理人並陳稱：民族路39之1及39之2號房屋係原告之夫沈同居
    所有，現由原告及沈同居共同居住使用，民族路35號房屋係
    由被告寅○○使用等語，有勘驗筆錄及現場照片5張在卷可
    參（本院卷第145至151頁）。本院依職權調取新營市○○段
    513、514地號土地之登記謄本及新營市○○路39之1號、39
    之2號、35號建物之登記謄本核閱結果，513地號土地為原告
    訴訟代理人地○○、沈銘淦及訴外人沈銘鐘共有，514地號
    土地為被告子○○、丑○○、辛○○、寅○○、癸○○、午
    ○○、卯○○共有，新營市○○路39之2號建物為沈同居所
    有，另查無民族路39之1號及民族路35號之建物資料，有臺
    南縣鹽水地政事務所97年4月14日所登字第0970002390號函
    文暨所附謄本、97年5月20日所登字第0970003369號函文暨
    所附謄本附卷足憑（本院卷第129至139頁、第215至217頁）
    。本院審酌系爭土地之地形為南北向狹長形，東側臨12米寬
    道路，往南及往北之繁榮程度相當，西北側相鄰之513地號
    土地及其上建物為原告與其夫沈同居使用中，西南側相鄰之
    514地號土地及其上建物為部分被告所有及使用中，暨共有
    人意願、未來發展性等一切情狀，認原告主張如附圖所示之
    分割方法，使該分割線與513、514地號土地之地界線平行，
    由原告取得系爭土地北側Ａ部分，由被告共同取得系爭土地
    南側Ｂ部分，符合系爭土地之使用現況，且分割後Ａ、Ｂ部
    分均有臨路，足以使兩造各自分得之部分得作合乎經濟效益
    之使用，堪予採納。爰依民法第824條第2項第1款之規定，
    將兩造所共有之系爭土地，判決分割如主文第4項所示。
五、按法院為終局判決時，應依職權為訴訟費用之裁判，民事訴
    訟法第87條第1項定有明文，參酌同法第91條第1項規定法院
    未於訴訟費用之裁判確定其費用額者，第一審受訴法院於該
    裁判有執行力後，應依聲請以裁定確定之立法意旨，本院應
    於本件判決時，一併確定兩造應負擔之訴訟費用額。又因共
    有物分割涉訟，由敗訴當事人負擔訴訟費用顯失公平者，法
    院得酌量情形命勝訴之當事人負擔其一部，民事訴訟法第80
    條之1亦有明文規定。查本件訴訟標的價額業經核定為新臺
    幣（下同）757,304元，應徵收第一審裁判費8,260元，加計
    土地分割複丈費2,400元及公示送達登報費200元（上開費用
    均由原告預繳）後，核其訴訟費用確定為10,860元（8,260
    ＋2,400＋200＝10,860）。本件兩造係因系爭土地無法協議
    分割而涉訟，本院雖准原告之請求而分割系爭土地，然分割
    方法係本院考量全體共有人之利益後依職權所為之決定，原
    告既為共有人之一，亦同受其利，若全由敗訴當事人負擔訴
    訟費用，顯失公平，爰審酌兩造於系爭土地之應有部分比例
    ，依民事訴訟法第80條之1規定，命勝訴之原告亦負擔部分
    之訴訟費用，併予確定如主文第5項所示。
六、據上論結，本件原告之訴為有理由，依民事訴訟法第385條
    第1項前段、第87條第1項、第80條之1、第85條第2項，判決
    如主文。
中    華    民    國    97    年    8     月    28    日
                  民事第三庭  審判長法官  蔡美美
                                    法官  廖建彥
                                    法官  張婷妮
以上正本證明與原本無異。
如對本判決上訴，須於判決送達後20日內向本院提出上訴狀（應
附繕本）。
中    華    民    國    97    年    8     月    28    日
                              書  記  官  楊建新
附表(一)：
┌──┬──┬───────┬─────┐
│被告│繼承│沈石車之繼承人│          │
│編號│編號├───────┤原應有部分│
│    │    │  姓      名  │   1/16   │
├──┼──┼───────┼─────┤
│ 1  │ 1  │Ｂ○○○      │ 公同共有 │
├──┼──┼───────┼─────┤
│ 2  │ 2  │黃○○        │ 公同共有 │
├──┼──┼───────┼─────┤
│ 3  │ 3  │Ｒ○○○      │ 公同共有 │
├──┼──┼───────┼─────┤
│ 4  │ 4  │寅○○        │ 公同共有 │
├──┼──┼───────┼─────┤
│ 5  │ 5  │癸○○        │ 公同共有 │
├──┼──┼───────┼─────┤
│ 6  │ 6  │午○○        │ 公同共有 │
├──┼──┼───────┼─────┤
│ 7  │ 7  │卯○○        │ 公同共有 │
└──┴──┴───────┴─────┘
附表(二)：
┌──┬──┬───────┬─────┐
│被告│繼承│沈石頭之繼承人│          │
│編號│編號├───────┤原應有部分│
│    │    │  姓      名  │   1/16   │
├──┼──┼───────┼─────┤
│ 8  │ 1  │Ａ○○○      │ 公同共有 │
├──┼──┼───────┼─────┤
│ 9  │ 2  │壬○○        │ 公同共有 │
├──┼──┼───────┼─────┤
│ 10 │ 3  │Ｕ○○○      │ 公同共有 │
├──┼──┼───────┼─────┤
│ 11 │ 4  │巳○○        │ 公同共有 │
├──┼──┼───────┼─────┤
│ 12 │ 5  │甲○○○      │ 公同共有 │
├──┼──┼───────┼─────┤
│ 13 │ 6  │辰○○        │ 公同共有 │
├──┼──┼───────┼─────┤
│ 14 │ 7  │辛○○        │ 公同共有 │
├──┼──┼───────┼─────┤
│ 15 │ 8  │庚○○        │ 公同共有 │
└──┴──┴───────┴─────┘
附表(三)：
┌──┬──┬───────┬─────┐
│被告│繼承│沈石結之繼承人│          │
│編號│編號├───────┤原應有部分│
│    │    │  姓      名  │   1/16   │
├──┼──┼───────┼─────┤
│ 16 │ 1  │天○○        │ 公同共有 │
├──┼──┼───────┼─────┤
│ 17 │ 2  │子○○        │ 公同共有 │
├──┼──┼───────┼─────┤
│ 18 │ 3  │宇○○        │ 公同共有 │
├──┼──┼───────┼─────┤
│ 19 │ 4  │Ｅ○○        │ 公同共有 │
├──┼──┼───────┼─────┤
│ 20 │ 5  │Ｄ○○        │ 公同共有 │
├──┼──┼───────┼─────┤
│ 21 │ 6  │Ｆ○○        │ 公同共有 │
├──┼──┼───────┼─────┤
│ 22 │ 7  │丑○○        │ 公同共有 │
├──┼──┼───────┼─────┤
│ 23 │ 8  │Ｃ○○○      │ 公同共有 │
└──┴──┴───────┴─────┘
附表(四)：
┌──┬───────┬──────┬─────┐
│被告│   姓    名   │ 原應有部分 │分割後狀態│
│編號│              │            │          │
├──┼───────┼──────┼─────┤
│ 1  │Ｂ○○○、林沈│16分之1     │此7人公同 │
│ 至 │片、Ｒ○○○、│（即沈石車之│共有，並與│
│ 7  │寅○○、癸○○│原應有部分）│其餘被告分│
│    │、午○○、沈明│            │別共有    │
│    │程            │            │          │
├──┼───────┼──────┼─────┤
│ 8  │Ａ○○○、沈明│16分之1     │此8人公同 │
│ 至 │水、Ｕ○○○、│（即沈石頭之│共有，並與│
│ 15 │巳○○、王沈秀│原應有部分）│其餘被告分│
│    │鑾、辰○○、沈│            │別共有    │
│    │明五、庚○○  │            │          │
├──┼───────┼──────┼─────┤
│ 16 │天○○、子○○│16分之1     │此8人公同 │
│ 至 │、宇○○、翁博│（即沈石結之│共有，並與│
│ 23 │雄、Ｄ○○、翁│原應有部分）│其餘被告分│
│    │聖超、丑○○、│            │別共有    │
│    │Ｃ○○○      │            │          │
├──┼───────┼──────┼─────┤
│ 24 │玄○○        │96分之1     │ 分別共有 │
├──┼───────┼──────┼─────┤
│ 25 │Ｑ○○○      │96分之1     │ 分別共有 │
├──┼───────┼──────┼─────┤
│ 26 │宙○○        │192分之1    │ 分別共有 │
├──┼───────┼──────┼─────┤
│ 27 │Ｔ○○○      │192分之1    │ 分別共有 │
├──┼───────┼──────┼─────┤
│ 28 │戌○○○      │672分之1    │ 分別共有 │
├──┼───────┼──────┼─────┤
│ 29 │沈        │672分之1    │ 分別共有 │
├──┼───────┼──────┼─────┤
│ 30 │己○○        │672分之1    │ 分別共有 │
├──┼───────┼──────┼─────┤
│ 31 │戊○○        │672分之1    │ 分別共有 │
├──┼───────┼──────┼─────┤
│ 32 │申○○        │672分之1    │ 分別共有 │
├──┼───────┼──────┼─────┤
│ 33 │未○○        │672分之1    │ 分別共有 │
├──┼───────┼──────┼─────┤
│ 34 │酉○○        │672分之1    │ 分別共有 │
├──┼───────┼──────┼─────┤
│ 35 │Ｋ○○○      │23040分之11 │ 分別共有 │
├──┼───────┼──────┼─────┤
│ 36 │Ｐ○○        │23040分之11 │ 分別共有 │
├──┼───────┼──────┼─────┤
│ 37 │Ｊ○○        │23040分之11 │ 分別共有 │
├──┼───────┼──────┼─────┤
│ 38 │Ｈ○○        │7680分之11  │ 分別共有 │
├──┼───────┼──────┼─────┤
│ 39 │Ｇ○○        │7680分之11  │ 分別共有 │
├──┼───────┼──────┼─────┤
│ 40 │乙○○○      │7680分之11  │ 分別共有 │
├──┼───────┼──────┼─────┤
│ 41 │Ｓ○○○      │7680分之11  │ 分別共有 │
├──┼───────┼──────┼─────┤
│ 42 │Ｎ○○        │7680分之1   │ 分別共有 │
├──┼───────┼──────┼─────┤
│ 43 │Ｍ○○        │7680分之11  │ 分別共有 │
├──┼───────┼──────┼─────┤
│ 44 │Ｏ○○        │7680分之11  │ 分別共有 │
├──┼───────┼──────┼─────┤
│ 45 │Ｌ○○        │7680分之1   │ 分別共有 │
├──┼───────┼──────┼─────┤
│ 46 │Ｘ○○        │480分之1    │ 分別共有 │
├──┼───────┼──────┼─────┤
│ 47 │Ｗ○○        │480分之1    │ 分別共有 │
├──┼───────┼──────┼─────┤
│ 48 │丙○○○      │480分之1    │ 分別共有 │
├──┼───────┼──────┼─────┤
│ 49 │Ｖ○○○      │480分之1    │ 分別共有 │
├──┼───────┼──────┼─────┤
│ 50 │丁○○○      │480分之1    │ 分別共有 │
├──┼───────┼──────┼─────┤
│ 51 │Ｉ○○        │7680分之1   │ 分別共有 │
└──┴───────┴──────┴─────┘


司法院資訊處製作；財團法人民間司法改革基金會備份。
